【裁判字號】    98,消債更,166
【裁判日期】    980626
【裁判案由】    更生事件
【裁判全文】
臺灣臺南地方法院民事裁定           98年度消債更字第166號
債  務  人  乙○○
                        之5號.
上列當事人因消費者債務清理事件聲請更生，本院裁定如下：
    主    文
聲請駁回。
聲請費用由債務人負擔。
    理    由
一、本件聲請意旨略以：債務人乙○○有不能清償債務之情事，
    且其無擔保或無優先權之債務總額未逾新臺幣1,200萬元，
    復未經法院裁定開始清算程序或宣告破產，前雖與債權金融
    機構成立債務協商，每月應償還新臺幣19,622元，然為照顧
    居住大陸地區身染糖尿病的父親，於民國（下同）96年6月
    自全民佑康藥妝有限公司離職，另謀旅行社工作方便來往大
    陸及臺灣，債務人目前任職於大陸地區之上海內湖農業科技
    有限公司，每月收入5,000元人民幣，以匯率約4.8元計算，
    折合新臺幣24,000元，扣除債務人自己及父親每月生活費2,
    500元人民幣（新臺幣12,000元）及負擔奶奶安養費新臺幣
    （下同）3,750元，僅能每期還款約8,200元，無法償還協商
    金額，故債務人因不可歸責於己之事由，致履行顯有重大困
    難。為此，依消費者債務清理條例提出本件更生之聲請等語
    。
二、按債務人與金融機構協商成立者，不得聲請更生或清算，但
    因不可歸責於己之事由，致履行顯有重大困難者，不在此限
    ；本條例施行前，債務人依金融主管機關協調成立之中華民
    國銀行公會會員辦理消費金融案件無擔保債務協商機制與金
    融機構成立之協商，準用前項之規定，消費者債務清理條例
    第151條第5項、第6項分別有明文規定。衡諸債之關係，係
    以當事人間之信賴關係為基礎，為社會經濟組織之重要支柱
    ，故當事人於以法律行為追求自己之利益之際，亦應顧及對
    方之利益，並考量債權債務在社會上之作用，本於誠實及信
    用之原則，行使債權及履行債務。是對於已陷入經濟上困境
    之消費者，若任其於惡性循環之債務窘境中生存，將衍生嚴
    重之社會問題，難以維持安定之社會經濟秩序，故為兼顧債
    權人、債務人雙方之利益，對陷於經濟上困境之消費者，乃
    允其於消費者債務清理條例施行後，得選擇以重建型之更生
    程序或清算型之清算程序清理其債務，藉以妥適調整債務人
    與債權人及其他利害關係人間之權利義務關係，保障債權人
    獲得公平受償，並謀求消費者經濟生活之重建復甦機會。惟
    對於已與金融機構協商成立，或於本條例施行前，已依金融
    主管機關協調成立之中華民國銀行公會會員辦理消費金融案
    件無擔保債務協商機制與金融機構成立協商之債務人，若非
    因不可歸責於己之事由，致履行顯有重大困難，僅係為圖謀
    減免債務，而不為債務之履行，自有違債權契約為誠信契約
    之本旨，故依消費者債務清理條例第151條第6項準用同條第
    5 項前段之規定，不得聲請更生或清算，始能避免肇致道德
    危險。次按聲請更生或清算不合程式或不備其他要件者，法
    院應以裁定駁回之，但其情形可以補正者，法院應定期間先
    命補正，消費者債務清理條例第8條定有明文。
三、經查：
(一)、債務人乙○○前於消費者債務清理條例施行前，依金融主管
    機關協調成立之中華民國銀行公會會員辦理消費金融案件無
    擔保債務協商機制與金融機構於95年6月5日成立協商，當時
    債務人之無擔保債務總額為2,354,668元，雙方約定債務人
    每月應償還款項合計為19,622元（120期，年利率0%），債
    務人自95年6月10日起開始依約繳款，繳款21期後，於97年
    3月後即未繳納協商款，並於97年4月10日毀諾等情，已據債
    務人提出協議書及無擔保債務還款計劃、債務協商繳款明細
    為證，且有台新國際商業銀行等各該債權銀行民事陳報狀附
    卷可稽，堪信為真實。
(二)、次查，債務人95年間任職於第三人全民佑康藥妝有限公司，
    並於三商美邦人壽保險股份有限公司高雄分公司兼職，95
    年度所得為492,366元，每月平均收入為41,031元（元以下
    四捨五入，下同）；而債務人自陳其為照顧居住大陸地區的
    父親，於96年6月自全民佑康藥妝有限公司離職，另於大展
    旅行社有限公司工作，月收入20,000元，又觀諸本院依職權
    調閱之債務人96年度稅務電子閘門財產所得調件明細表，債
    務人於96年間仍在三商美邦人壽保險股份有限公司高雄分公
    司兼職，96年度薪資所得為159,944元，每月平均收入約13,
    329元，則債務人96年每月平均收入約有33,329元【計算式
    ：13329＋20000＝33329】，此有債務人提出之財政部臺灣
    省南區國稅局95、96年度綜合所得稅各類所得資料清單、大
    展旅行社有限公司96年9月至97年2月薪資單影本，及本院依
    職權調閱債務人95至96年度稅務電子閘門財產所得調件明細
    表在卷足憑。債務人又陳稱其目前任職於大陸地區之上海內
    湖農業科技有限公司，每月收入24,000元等情，惟就債務人
    所提上海內湖農業科技有限公司在職證明書、薪資單影本及
    債務人父親黃輝之戶籍謄本等資料以觀，債務人現任職公
    司之負責人沈娟係債務人父親黃輝之大陸籍配偶（黃輝
    與沈娟於96年7月18日結婚登記），而債務人之父親黃輝
    與其大陸籍配偶沈娟既可互盡扶持照護之義務，債務人實無
    捨棄在本國較高之薪資，而選擇離鄉背井遠赴大陸上海市任
    職於父親之配偶所開設之公司，卻僅賺取每月24,000元之薪
    資之理。是以債務人陳報之薪資數額，尚與常情有違，難謂
    無疑。
(三)、又查，債務人於更生聲請狀之「四、聲請前兩年內必要支出
    」項下陳明其生活費每月7,000元，並提出租用屏東市○○
    路474號3樓之租賃契約稱每月須需支出租金5,000元，然債
    務人在履行債務期間，須經歷經濟困苦之過程，其生活開銷
    理應節衣縮食，撙節開銷，除應積極開源，努力勤奮工作以
    增加收入償還債務外，其生活更須儉樸，適當控制其生活費
    用支出，以達成勉力履行債務，始符合誠實信用原則，是參
    酌我國97年度、98年度最低生活費標準為每人每月9,829元
    ，有歷年最低生活費一覽表在卷足佐，而上開生活費標準係
    按照政府公布最近一年平均每人消費支出（包含食品費、衣
    著鞋襪費、房租水電費、家居管理費、醫療保健費、交通通
    訊費、娛樂教育費及雜項支出）百分之60訂定，其中已包括
    房租水電費在內，則債務人每月必要基本生活費用（含房租
    水電費）以9,829元計算，始屬適當。
(四)、債務人雖主張其須與妹妹共同扶養父親，每月支出扶養費3,
    000元，另須與伯父共同扶養祖母，每月支出扶養費3,750元
    云云；惟查：
  1.債務人之父親黃輝為47年出生，現年50歲，未滿65歲，此
    有戶籍謄本附卷可參，尚未至勞動基準法所規定強制退休年
    齡，仍有工作能力，而債務人就其父親罹患糖尿病等致無法
    工作，並未提出診斷書以實其說，已難憑採。且觀債務人之
    父親黃輝於96年7月16日尚能匯款3萬元予其子女，有債務
    人提出之郵局存摺在卷可考，顯見債務人之父親黃輝並非
    無經濟能力之人，難謂有受扶養之必要。縱認黃輝有受扶
    養之必要，然按民法第1115條規定，直系血親卑親屬為第一
    順位之扶養義務者；而夫妻互負扶養之義務，其負扶養義務
    之順序與直系血親卑親屬同；因負擔扶養義務而不能維持自
    己生活者，免除其義務。但受扶養權利者為直系血親尊親屬
    或配偶時，減輕其義務；扶養之程度，應按受扶養權利者之
    需要與負扶養義務者之經濟能力及身分定之。民法第1116條
    之1、民法第1118條、民法第1119條分別定有明文。查黃
    輝之大陸籍配偶沈娟在大陸開設公司，為上海內湖農業科技
    有限公司之負責人，有戶籍謄本、上海內湖農業科技有限公
    司在職證明書在卷足憑，與債務人相較之下，黃輝之大陸
    籍配偶沈娟擁有較強之經濟能力，債務人因需償還債務，致
    其經濟能力較差，非不得由經濟能力較佳之沈娟負擔對黃
    輝之扶養費用。故債務人主張其每月須支出父親之扶養費3,
    000元云云，要難採信。
  2.又按左列親屬，互負扶養之義務：一直系血親相互間。二夫
    妻之一方與他方之父母同居者，其相互間。三兄弟姊妹相互
    間。四家長家屬相互間。負扶養義務者有數人時，應依左列
    順序定其履行義務之人：一直系血親卑親屬。二直系血親尊
    親屬。三家長。四兄弟姊妹。五家屬。六子婦、女婿。七夫
    妻之父母。同係直系尊親屬或直系卑親屬者，以親等近者為
    先。負扶養義務者有數人而其親等同一時，應各依其經濟能
    力，分擔義務。民法第1114條、第1115條分別定有明文。本
    件債務人之祖母黃徐英貴育有5名子女，亦即尚有債務人之
    二伯等先順位扶養義務人，有債務人更生聲請狀及98年3月
    31日民事陳報狀在卷可稽，揆諸上開說明，債務人對其祖母
    黃徐英貴並非法律上之扶養義務人，其祖母黃徐英貴應由其
    二伯等先順位扶養義務人按扶養順序對黃徐英貴負擔扶養費
    用。是以債務人主張其須負擔祖母黃徐英貴之扶養費，應屬
    無據，難認係債務人之必要費用。
(五)、依上所述，債務人與金融機構協商成立後，除非係因不可歸
    責於債務人致履行債務顯有重大困難之事由存在，否則原則
    上係不許債務人聲請更生或清算，此乃債權契約係誠信契約
    之體現。況衡諸債務清理程序係債務清理之最後手段，為有
    效分配司法資源，並節省當事人之勞費，於債務人有債務履
    行可能性時，應允債務人與債權人雙方得自主協商解決其債
    權債務，以妥適調整雙方及其他利害關係人間之權利義務關
    係，保障雙方之權益。是以目前債權銀行對於95年債務協商
    成立後毀諾之債務人，業已積極提供「個別協商一致性方案
    」之協商程序，願意與毀諾之債務人再次協商償還方案，倘
    若債權銀行願意提供與債務人之還款條件，係債務人有能力
    履行之債務清償方案，但債務人卻藉詞不為同意，或債權銀
    行願意提供債務人更優惠之還款條件，並希望與債務人再次
    協商，惟債務人卻消極地不與債權銀行進行協商，使得有履
    行可能性之債務清償方案因此無法成立，凡此情況，均難謂
    債務人與金融機構協商成立後，係因不可歸責於債務人之事
    由，始發生債務人履行債務顯有重大困難之結果，揆諸上開
    說明，自不符法定得聲請更生或清算之要件。茲查：
  1.本院審之各債權銀行提出之民事陳報狀，迄至債務人聲請更
    生之時為止，債務人之無擔保債務總額約為2,343,002元，
    如以「個別協商一致性方案」180期0%利率之最優惠方案計
    算，債務人每月須償還13,017元。縱認債務人目前每月收入
    確為24,000元，惟以債務人每月收入扣除生活必要支出9,82
    9元後，尚有14,171元之餘額（計算式：00000－0000=14171
    ），並非不能履行「個別協商一致性方案」180期0%利率每
    月償還13,017元之債務清償方案。又華山產物保險股份有限
    公司間對債務人之債權373,071元（本金296,884元）及債務
    人積欠其妹甲○○60,934元之民間債權部分，債務人亦非不
    得與上述2位債權人再次協商債務清償方案。況斟酌債務人
    於更生聲請狀之「四、聲請前兩年內必要支出」項下陳明其
    生活費每月需7,000元，並提出租用屏東市○○路474號3樓
    之租賃契約稱每月支出租金5,000元，然債務人於98年1月22
    日及98年6月16日之民事陳報狀中自陳現在居住於大陸地區
    公司宿舍，已未居住於該租賃之房屋，則該項租金支出不應
    認列為必要支出，則其每月生活費實以7,000元為已足。是
    債務人每月收入扣除生活必要支出後，尚有17,000元之餘額
    ，並非不能履行「個別協商一致性方案」180期0%利率每月
    償還13,017元之債務清償方案，且尚有3,983元之餘額足以
    與華山產物保險股份有限公司及其妹甲○○之民間債權洽商
    清償方案。
  2.再者，債務人之財產及薪資既為所有債權人之總擔保，應確
    保各債權人公平受償，債務人並已與全體債權人銀行協商成
    立清償方案，自應受該還款協議所拘束，而債務人迄今仍正
    常繳納投保三商美邦人壽保險股份有限公司之壽險及醫療險
    保單3張，合計每月平均須支出約3,190元，有債務人提出之
    保險費送金單及三商美邦人壽保險股份有限公司98年4月13
    日三法字第00107號函、公務電話紀錄附卷可參，上開保險
    契約係勞、健保以外之非強制性保險，且以要保人繳納保險
    費，並以保險事故發生後能獲得保險金額為目的之生活保障
    方式，尚非生活上之必要性支出，債務人於經濟能力尚有餘
    裕時，或可做為投資理財之手段之一，但於經濟困頓之際，
    倘若仍為求日後保障而優先選擇繳納保險費，反就其他債務
    主張無能力繳付，此相對於其他各債權人而言自有不公平之
    處，債務人妹妹甲○○雖稱上開保險費係由其為債務人繳納
    ，惟未舉證以實其說，尚難憑採。則債務人於95年6月5日成
    立協商後，已依約履行21期，卻於97年3月後毀諾，而其於
    毀諾後，卻仍繼續繳付三商美邦人壽保險股份有限公司每月
    平均高達3,190元之保險費，顯與債權契約為誠信契約之本
    旨有所違背，難謂債務人與金融機構協商成立後，係因不可
    歸責於己之事由，始致其履行債務顯有重大困難之結果。
  3.從而，若以債務人目前每月薪資24,000元而言，難謂其不能
    履行最大債權銀行「個別協商一致性方案」180期0%利率之
    最優惠方案，並與民間債權人洽商。又債務人為了償還債務
    ，固須經歷履行期間較不寬裕之經濟生活，惟此乃債務人於
    負擔債務時即得預見，是依誠實及信用之原則，債務人於有
    履行可能性時，實應撙節開支，誠實勤勉地履行債務，要難
    於債務協商成立後，又率爾毀諾，並堅持每月僅能償還8,20
    0元而拒絕與最大債權銀行洽商「個別協商一致性方案」，
    卻逕聲請依更生程序清理其債務。
四、綜上所述，債務人於消費者債務清理條例施行前，既已與金
    融機構之債權人依金融主管機關協調成立之中華民國銀行公
    會會員辦理消費金融案件無擔保債務協商機制成立協商，且
    對於最大債權銀行提供之「個別協商一致性方案」之還款條
    件，尚非不能履行，難謂其有因不可歸責於己致履行顯有重
    大困難之事由存在，則其聲請更生，顯然違背消費者債務清
    理條例第151條第6條準用同條第5項前段之規定，且上開欠
    缺又屬無從補正，從而，依上開說明，應予駁回其更生之聲
    請，爰裁定如主文。
中    華    民    國    98    年    6     月    26    日
              民事第三庭    法      官  張季芬
上為正本係照原本作成。
如不服本裁定，應於裁定送達後10日內，以書狀向本院提出抗告
，並繳納抗告費新臺幣1千元。
中    華    民    國    98    年    6     月    26    日
                            書  記  官  顏惠華


司法院資訊處製作；財團法人民間司法改革基金會備份。
